最高法院民事判決　　　　　　　　　　　　　　　八十六年度台上字第二五○五號
　　上　訴　人　乙 ○ ○
　　　　　　　　甲 ○ ○
　　共　　　同
　　訴訟代理人　許 士 宦律師
　　　　　　　　林 望 民律師
　　被 上訴 人　嘉新食品化纖股份有限公司
　　法定代理人　王金世英
　　訴訟代理人　王 昧 爽律師
　　　　　　　　紀 鎮 南律師
右當事人間請求給付貨款事件，上訴人對於中華民國八十六年三月十一日台灣高等法
院第二審更審判決（八十四年度上更(二)字第二一五號），提起上訴，本院判決如左：
    主  文
原判決關於駁回上訴人對於新台幣貳佰萬元本息部分之上訴暨該訴訟費用部分廢棄，
發回台灣高等法院。
其他上訴駁回。
第三審訴訟費用，關於駁回其他上訴部分，由上訴人負擔。
    理  由
本件被上訴人主張：上訴人乙○○於民國七十七年一月六日，邀同上訴人甲○○為連
帶保證人，與伊訂立經銷合約，經銷伊生產之嘉新牌畜產飼料，約定乙○○應付之貨
款包括其介紹第三人向伊購買之貨款，甲○○應負連帶清償責任。嗣乙○○介紹陳進
東等人向伊購買之飼料貨款尚有新台幣（下同）五百六十二萬二千八百九十元遲未給
付，依約上訴人應負連帶清償之責等情，求為命上訴人連帶如數給付並加付法定遲延
利息之判決。
上訴人則以：兩造經銷合約業於七十九年五月三十一日終止。被上訴人貨款重複計算
及虛列，上開貨款均在七十九年六月一日以後，未經乙○○在買賣契約書上簽章，不
負責任，且甲○○有二百萬元債權，主張抵銷等語，資為抗辯。
原審以：兩造簽立系爭經銷合約後，訴外人陳進東等人經上訴人乙○○之介紹，向被
上訴人訂購飼料，至七十九年十一月上旬為止，計有未付款五百四十九萬四千六百八
十七元，退票款一百零三萬四千三百四十六元，未到期票款六百零二萬二千七百四十
八元（七十九年十一月底以前為二百五十七萬二千六百三十五元，七十九年十二月以
後為三百四十五萬零一百十三元），總計為一千二百五十五萬一千七百八十一元，扣
除上訴人乙○○之佣金五十萬零二千九百二十三元及扣抵九十萬零三千一百三十五元
，被上訴人原得請求上訴人乙○○給付客戶之貨款為一千一百十四萬五千七百二十三
元，此亦有上訴人乙○○與被上訴人於七十九年十一月十日書立之「債務清償協議書
」附卷足憑。嗣乙○○介紹之客戶，先後分別償還貨款，僅餘陳進東等十人未付貨款
三百三十一萬三千三百六十八元，及吳財吉等五人簽發支票抵貨款之票款二百三十萬
九千五百二十二元未付，合計為五百六十二萬二千八百九十元，有支票及退票理由單
、統一發票等件為證，乙○○自應負清償之責。該貨款為系爭經銷合約合法解除前所
生之債務，並非新成立之債務，上訴人乙○○於七十九年十一月十日簽立債務清償協
議書時，其第六條復約定：「……乙方（乙○○）介紹第三人向甲方（被上訴人）購
買貨品所欠之貨款……，乙方（乙○○）仍負完全清償責任」。準此，依系爭經銷合
約第九條及附加條款之約定，上訴人乙○○就系爭債務自不能免責。另上訴人甲○○
為該經銷合約之連帶保證人，自亦應負連帶清償責任。再查，系爭經銷合約並未有存
續期間之約定，自難謂經銷合約因期限屆至而消滅。何況，依前開合約第十三條規定
終止經銷合約，應以書面為之，上訴人始終無法舉證證明曾以書面終止經銷合約，所
稱七十九年五月三十一日經銷合約已經兩造終止，顯係片面之詞，並無可採。至上訴
人乙○○所指七十九年六月一日簽訂之貨款保證契約書，其主要係在訂定佣金及保證
條款，其中有關保證部分據證人魏義雄到庭證稱：簽訂保證契約書，旨在加強信用而
已，並未解除或廢止原經銷合約云云。故微論該契約書未經被上訴人公司及法定代理
人簽章，難謂已對被上訴人發生拘束力，該保證契約書縱使有效，其目的係在加強債
權之確保，取得另一層保障而已，並未否定原有經銷合約之效力，此觀上揭債務清償
協議書第六條仍強調七十七年一月六日經銷合約之合法有效自明，在在足證上訴人乙
○○所辯其與被上訴人於七十七年一月六日簽立之系爭經銷合約於七十九年五月三十
一日已經兩造合意而終止乙節，並不可取。又訴外人蔡永祥應付未付之貨款未簽發支
票部分，計為十八萬八千九百七十五元（四萬七千五百元、七萬三千元、三萬二千八
百五十元、一萬八千零五十元、一萬七千五百七十五元），嗣蔡永祥於七十九年十一
月二十三日償還六千九百七十五元，扣除後，共欠十八萬二千元，有統一發票影本五
紙暨明細表為憑。有關蔡永祥部分，被上訴人僅請求十八萬二千元，自無違誤。上訴
人提出雲林縣北港信用合作社八十年九月十七日出具之證明書，證明蔡永祥簽發予被
上訴人之支票（七十九年十二月四日第二二八六三九號面額三十萬元及同年月二十四
日第二二八六四二號面額二十萬元支票二紙）共五十萬元已兌現，並據以主張蔡永祥
未積欠被上訴人十八萬二千元貨款云云。惟查上開合作社出具之證明書，係有開支票
部分兌現情形，而此筆十八萬二千元貨款係支票以外部分，自不應將二者混為一談。
況蔡永祥既僅積欠十八萬二千元貨款未清償，亦殊無可能簽發上開二張支票面額共五
十萬元予被上訴人兌現之理﹖且蔡永祥於八十年八月三十日出具之收據(二)，記明其仍
欠被上訴人五十萬元，亦與上訴人所稱蔡永祥債務已全部清償不相合，是上訴人主
張蔡永祥之債務已全部清償乙節，並不可採。上訴人甲○○雖以其於七十七年六月十
一日，與被上訴人另立保證金約定書，提供面額共二百萬元之支票五張予被上訴人，
以供為乙○○向被上訴人購買飼料之貨款擔保，茲乙○○之貨款已清償，票款應予返
還，並主張抵銷等語。惟查上訴人乙○○繳來支票（正常貨款）抽還部分，至七十九
年七月二十日止，共欠被上訴人八百七十五萬五千零七十三元，而被上訴人應付乙○
○七十八年五月至七十九年三月及七十九年五月獎金計五百九十九萬五千五百八十九
元，五月份跌價優待計三十一萬六千六百四十六元，六月份介紹費六十七萬三千九百
八十六元，及存放被上訴人公司之前開二百萬元，合計共為八百九十八萬六千二百二
十一元，已應上訴人乙○○要求，以上述獎金及保證金相沖抵，此有被上訴人公司傳
票暨電傳明細可稽。查此部分二百萬元保證金雖是由甲○○提供，但兩造列入乙○○
之帳上，名義上即是由乙○○繳付，業據證人薛明宏供證在卷，且為上訴人所不否認
，則該二百萬元保證金既以乙○○之名列帳繳付，乙○○上開要求沖抵所欠貨款，自
應准許。至於甲○○何以願以乙○○名義繳付，為彼二人間內部問題，不影響被上訴
人抵沖之主張。再參以眾信會計師事務所會計師賴崇慶簽證之證明書，亦足以證明該
二百萬元已抵銷完畢。又證人即眾信會計師事務所合夥會計師翁榮隨於原審證稱：伊
依據七十九年帳冊、傳票及換票紀錄，查帳方法有二，一是有傳票之編號有無連續；
二是從傳票單子上簽名有否完整……事務所之查核依一般程序不須向當事人查證云云
，兩造對此證言亦不爭執，應屬可採。準此，上訴人甲○○要求退還此二百萬元保證
金或主張以之抵銷系爭債務，難謂有理。至上訴人甲○○雖另以被上訴人法定代理人
有意推介其為中華商業銀行發起人，其已交付保付支票，客票及匯款等股金共二千萬
元，被上訴人未以之繳作發起人股金，主張以此二千萬元抵銷云云，惟被上訴人稱上
訴人前交付之該保付支票、客票及匯款共二千萬元係抵償其所欠二千萬元貨款債務之
一部分。查上訴人等為沖抵所欠二千萬元貨款債務，乃於七十九年四月二十五日到嘉
麵公司辦理撤換票手續，先由嘉麵公司業務部承辦人員林金蓮同時填具「票據撤回申
請書」暨「退撤票據收回單」，依序再會營業管理部、徵信室、財政部，最後由業務
部主管首席協理即魏義雄核准後，當日完成撤換票部分之手續，不足款三百九十九萬
零六佰元部分，則由甲○○於4.由台灣省合作金庫苓雅支庫匯入嘉麵公司台灣省
合作金庫南京東路支庫帳戶內，4.業務部承辦人林金蓮（已離職）再填寫一張「
退撤票款收回單」，收回匯款三百九十九萬零六百元，因乙○○、甲○○等係在同日
提出十二張票據實物撤換回十八張，先前已交給嘉麵公司之票據，手續係在七十九年
四月二十五日以票換票方式辦理完成，故嘉麵公司方面未向乙○○、甲○○要求出具
收據，由上開換票過程及不足款三百九十九萬零六百元係由甲○○匯入嘉麵公司銀行
帳戶等事實，業據經辦人薛明宏供明在卷，此並經賴崇慶會計師事務所合夥會計師翁
榮隨於原審訊問時供稱查帳確有其事，且為兩造所不爭執。證人即被上訴人副董事長
王令一亦證述：當時是乙○○欠公司貨款，甲○○為其保證人，願意為他清償貨款，
由乙○○拿二千萬元充抵貨款，當時中華商業銀行正值籌備階段尚未成立，蘇先生是
否可認股問我，我問他財力夠又有誠意，願推薦他，但該二千萬元是支付貨款，並非
股款云云。足見係王令一見乙○○財力雄厚予以推薦中華銀行認股，但王某非中華銀
行籌備之代表人，自無權代收認股款，且甲○○所繳二千萬元支票，與推薦書所載三
百萬股之股金數目亦不相符，且不符合商業執行設立標準第二條發起人及股票之出資
以現金為限之規定，是上訴人甲○○所辯二千萬元是參加中華銀行之股款非提供換回
十八張貨款支票之用，不足採信。本件上訴人所交付該保付支票、客票及匯款共二千
萬元既已向被上訴人以沖抵貨款並換回原先支付貨款之十八紙支票，上訴人自不得於
本件再執以主張抵銷。從而被上訴人依經銷合約及連帶保證之法律關係，請求被上訴
人給付五百六十二萬二千八百九十元及法定遲延利息為有理由等詞，爰維持第一審所
為上訴人敗訴之判決，駁回其上訴。
查兩造所訂之保證金約定書記載：「一丙方（上訴人甲○○）提供二百萬元為乙方（
上訴人乙○○）向甲方（被上訴人）購買飼料之貨款擔保，丙方並應於簽訂本約之日
將保證金交付甲方收受之……，五乙方與甲方往來期間，如宣告破產、請求和解、清
理債務或受第三人聲請假扣押、強制執行時，乙方對甲方所欠之一切債務均喪失期限
之利益，甲方得逕以保證金扣抵，乙、丙雙方不得異議。」等詞（見原審上字第七○
七號卷第六十七頁）。上訴人等並抗辯稱該二百萬元既係甲○○交付，則乙○○不得
擅自主張沖抵，縱認被上訴人確曾應乙○○之要求為沖抵，對甲○○亦不生效力。況
乙○○並無宣告破產、請求和解、清理債務或受第三人聲請假扣押、強制執行之情事
等語，如上訴人等所辯非虛，揆諸上開約定，被上訴人是否得將甲○○所交付之保證
金二百萬元逕為扣抵，即非無疑。原審未對上揭保證約定書之條款加以推闡明晰，亦
未就上訴人乙○○有無保證約定書第五項所載宣告破產、請求和解、清理債務或受第
三人聲請假扣押、強制執行之情事詳予調查審認，遽憑上開理由，認上訴人不得主張
以二百萬元保證金抵銷本件債務，而就此部分為上訴人不利之判決，尚嫌速斷。上訴
論旨，執以指摘原判決此部分不當，求為廢棄，非無理由。至其他上訴部分，上訴論
旨係就原審取捨證據、認定事實之職權行使，及依職權解釋契約，指摘其為不當，求
予廢棄，非有理由。
據上論結，本件上訴為一部有理由，一部無理由，依民事訴訟法第四百七十七條第一
項、第四百七十八條第一項、第四百八十一條、第四百四十九條第一項、第七十八條
，判決如主文。
中      華      民      國    八十六    年      八      月      八      日
                              最高法院民事第二庭
                                  審判長法官  曾  桂  香
                                        法官  劉  延  村
                                        法官  劉  福  聲
                                        法官  袁  再  興
                                        法官  顏  南  全
      右正本證明與原本無異
                                              書  記  官
中      華      民      國    八十六    年      八      月    二十三    日
